臺灣雲林地方法院刑事判決　　　　　　　 94年度訴字第123號
公　訴　人　臺灣雲林地方法院檢察署檢察官
被　　　告　丙○○
指定辯護人　鍾竹簧律師
上列被告因毒品危害防制條例案件，經檢察官提起公訴（93年度
偵續字第44號），本院判決如下：
    主  文
丙○○無罪。
    理  由
壹、公訴要旨：
  一起訴事實：
    被告丙○○基於販賣第1 級毒品海洛因、第2 級毒品安非他
    命之概括犯意，(1)自民國92年5 月起至93年8 月止，在其位
    於雲林縣虎尾鎮安溪里181 之4 號之住處，以每次新臺幣（
    下同）2,000 元之價格，連續數次販賣安非他命予戊○○，
    (2)自92年底起至93年1 月止，以每次1,000 元或2,000 元不
    等之價格，連續數次販賣安非他命及海洛因予甲○○，(3)自
    92年10月起，連續數次販賣安非他命及海洛因予乙○○。嗣
    於93年2 月11日，在虎尾鎮延平里下南32之2 號「千美汽車
    旅館」208 號房內，為警當場查獲，並扣得海洛因4 包（毛
    重55.2公克）、安非他命9 包（毛重30.5公克）、玻璃管3
    支、分裝工具3 支、尖嘴夾2 支、剪刀1 支、海洛因殘渣袋
    18包、分裝袋1 大袋、瓦斯烘燒器1 瓶、電子秤1 臺及帳單
    1 張等物。
  二起訴法條：
    毒品危害防制條例第4 條第1 項之販賣第一級毒品罪及同條
    例第4條第2項之販賣第二級毒品罪。
  三起訴證據：
    (一)證人林家瑞93年2 月11日於警詢時之證述（警卷第7 、
      8 頁）。
    (二)帳單1 張（警卷第10頁）。
    (三)員警職務報告（偵續卷第28、32 頁）。
    (四)證人黃建源94年1 月20日於偵查中之證述（偵續卷第51、
      52頁）。
    (五)證人甲○○94年1 月27日於偵查中之證述（偵續卷第57至
      59頁）。
    (六)證人乙○○94年1 月31日於偵查中之證述（偵續卷第67、
      68頁）。
    (七)海洛因4 包（毛重55.2公克）、安非他命9 包（毛重30.5
      公克）、玻璃管3 支、分裝工具3 支、尖嘴夾2 支、剪刀
      1 支、海洛因殘渣袋18包、分裝袋1 大袋、瓦斯烘燒器1
      瓶及電子秤1 臺扣案。
貳、本院之判斷：
  一按犯罪事實應依證據認定之，無證據不得認定犯罪事實。又
    不能證明被告犯罪者，應諭知無罪之判決，刑事訴訟法第15
    4 條第2 項、第301 條第1 項分別定有明文。次按認定不利
    於被告之事實，須依積極證據，苟積極證據不足為不利於被
    告事實之認定時，即應為有利於被告之認定。再事實之認定
    應憑證據，如未能發現相當證據，或證據不足以證明，自不
    能以推測或擬制之方法，以為裁判基礎；另認定犯罪事實所
    憑之證據，雖不以直接證據為限，間接證據亦包括在內，然
    無論直接或間接證據，其為訴訟上之證明，須於通常一般之
    人均不致於有所懷疑，而得確信其為真實之程度者，始得據
    之為有罪之認定，倘其證明尚未達到此一程度，而有合理性
    懷疑之存在時，即無從為有罪之認定（最高法院30年上字第
    816 號、30年上字第1831號、40年臺上字第86號及76年臺上
    字第4986號判例參照）。又刑事訴訟法第161 條已於91年2
    月8 日修正公布，其第1 項規定：檢察官就被告犯罪事實，
    應負舉證責任，並指出證明之方法。因此，檢察官對於起訴
    之犯罪事實，應負提出證據及說服之實質舉證責任。倘其所
    提出之證據，不足為被告有罪之積極證明，或其指出證明之
    方法，無從說服法院以形成被告有罪之心證，基於無罪推定
    之原則，自應為被告無罪判決之諭知（最高法院92年臺上字
    第128 號判例參照）。
  二次按施用毒品者，其所稱向某人購買之供述，須補強證據以
    擔保其供述之真實性。良以施用毒品者其供述之憑信性本不
    及於一般人，況施用毒品者其供出來源，因而破獲者，法律
    復規定得減輕其刑，其有為偵查機關誘導、或為邀輕典而為
    不實之陳述之可能，其供述之真實性自有合理之懷疑。是本
    院一貫之見解，認施用毒品者關於其向某人購買毒品之供述
    ，必須補強證據佐證，以擔保其供述之真實性，俾貫徹刑事
    訴訟無罪推定及嚴格證明之基本原則。而茲所謂補強證據，
    指其他有關證明施用毒品者之關於毒品交易之供述真實性之
    相關證據而言，必須與施用毒品者關於毒品交易之供述，具
    有相當程度之關連性，而足使一般人對施用毒品者關於毒品
    交易之供述，並無合理之懷疑存在，而得確信其為真實，始
    足當之（最高法院92年臺上字第2033號判決參照）。從而，
    因施用毒品者關於其向某人購買毒品之供述常有瑕疵，且證
    明力較為薄弱，倘有其他證據可補正其供述上之瑕疵，或與
    該供述相印證，即足補強該供述之證明力，當可使法院得以
    獲得認定被告有罪之較強力心證。
  三訊據被告丙○○堅決否認有何販賣毒品海洛因及安非他命給
    證人戊○○、甲○○及乙○○之事實，辯稱：沒有賣毒品，
    扣案帳單是伊的，那是林家瑞託伊收帳，是他們打電動玩具
    欠的錢，其他查到的東西都是麒麟的，且並未居住在戶籍地
    ，他們3 個為何會說到戶籍地跟伊買毒品等語。其指定辯護
    人則為被告辯稱：被告並無販賣毒品之行為，況關於被告在
    旅館被查獲時，事實上並沒有被查獲販賣行為，3 個證人於
    審理中作證時，所述與偵查中並不相同，則3 個證人於偵查
    中所述是否為真實，即有可疑，且若無其他證據證明證人所
    述之時、地，被告確有販賣毒品之行為，單憑證人所言，尚
    難遽認被告有販賣毒品之行為，請諭知被告無罪等語。從而
    ，本件爭點應有3 ：被告是否有多次販賣毒品給戊○○、甲○○及乙○○？被告於92年、93年間是否有住在戶籍地？為
    警查獲之毒品及其他器具等是否被告所有？
  四經查：
    (一)本件檢察官於起訴書中並未清楚記載被告販賣第一級毒品
      海洛因及第二級毒品安非他命給證人甲○○及乙○○之詳
      細地點、各次販賣時間及數量，其起訴事實已非明確。
    (二)證人黃建源之證述：
      1.於94年1 月20日偵查中證述：「我與被告丙○○沒有親
        戚或僱傭關係。因為朋友黃健一帶我去丙○○家，我才
        認識他，丙○○叫去貼他家的磁磚，才知道他在賣毒品
        。在92年5 月份起，每天拿，約有20次，買到93年7 、
        8 月，都是在他家跟他拿，我都買2,000 元，我都只有
        買安非他命沒有買海洛因。我4 、5 天買1 次。（問：
        是否一手交錢一手交貨？）是當面。我不曉得丙○○的
        上游是何人。我去時只有我1 人，我不知道有誰在買。
        我的綽號阿原或炮原」等語（偵續卷第51、52頁）。
      2.於93年12月13日本院審理時證述：「與丙○○是朋友介
        紹認識，認識很多年了，本身有施用安非他命及海洛因
        ，毒品是朋友帶我去被告家，被告朋友拿來給我，因為
        朋友要去他家時，丙○○說不夠錢，說朋友要拿過來，
        問我們要不要拿，我就剩下2,000 元，就一起買安非他
        命。丙○○住哪裡我不知道，是在廟後面，整排的房子
        ，是樓房，並沒有和他常常見面，朋友帶我去他那裡1
        次而已。那次我拿2,000 元出來給被告，要等朋友拿毒
        品來時，丙○○他就說要先出去，等到很晚，都沒有看
        到朋友來，要等被告回來，也沒有回來，我回家後，被
        告有打電話跟我說他比較晚才會回來。人家都叫我『阿
        源』比較多，我都叫被告『兄仔（臺語）』。我在警察
        局有說有人叫我阿源，朋友有暱稱我炮源，我約92年5
        月份起向被告購買安非他命，我沒有錢付給被告，所以
        累計，93年初我欠丙○○8,000 元，我忘了買幾次，大
        約20次，每次買大約2,000 元，地點不一定，大部分在
        虎尾市區或被告住處，但因為去三組時，我不認識字，
        他要我簽名，我就走了，所以才跟今日說的不一樣。在
        警察局時我有指認編號16號的人就是我買毒品之人，就
        是被告丙○○，我有跟我指認的人買過毒品，都是打電
        話聯絡，電話中會說要買多少毒品或是多少錢的毒品，
        他有時要我出去，有時候拿來給我。只有買安非他命，
        沒有買海洛因，1 次都買2,000 元至3,000 元，向16號
        這個人買幾次忘記了，很久以前就開始購買，大部分都
        有付錢，有欠也只有1 、2 次。有時候約在電動店交毒
        品，有時候在公園。和16號這個人是在電玩店認識的。
        我不知道被告工作，就去打電動遇到他而已。我指認的
        16號不是在庭被告」等語。
      3.由證人戊○○上開2 次證述可知，證人戊○○於審理時
        已翻異前詞，否認曾向被告購買過毒品安非他命。然一
        般證人基於人性之弱點以及事後避免得罪涉案被告之考
        量，往往有在嗣後翻異前供而改為有利於被告證述之現
        象，藉以避免遭被告仇視，而被告亦每利用此種情形，
        主張證人所為之指證前後矛盾或非出於本意，而請求法
        院排斥其證詞之可信性，惟法院對證人所為前後矛盾不
        一之證詞，不宜僅依表面觀察，發現其一有矛盾情形即
        全然摒棄不採，亦不應依證人事後之翻供即認其原先之
        證詞不實，法院為確實發現真實，仍有必要依前述證人
        人性弱點之角度深切觀察其前後所為不同之證述，何者
        係真實可信，何者係事後為避免得罪被告所為迴護之詞
        而不應採信，以作為判決之依據。
      4.證人戊○○於本院審理中接受詰問時，多次強調因其不
        識字，看不懂筆錄之記載，才會指認是向編號16號之人
        買毒品，然被告指認時係指認照片上之人，與識字與否
        並不相關，縱不認識字，仍可看懂照片上究為何人，是
        證人戊○○所述翻異前詞之理由並不可採。
      5.再證人戊○○於本院審理中接受詰問時，所稱是因為朋
        友要拿毒品去被告家裡，被告錢不夠，才出2,000 元一
        起買安非他命，後來被告外出，錢被被告拿走，那個朋
        友也沒來，被告也沒來，最後也沒有拿到毒品等情，也
        顯不合常情，足認證人戊○○在本院審理時之證述並非
        真實，自不可採。
      6.證人戊○○於偵查中之證述距被告為警查獲雖已近1 年
        ，惟其仍可清楚指認被告確有於起訴書所載時、地販毒
        之情形，且於審理時並未表示有何遭強暴、脅迫、利誘
        或詐欺而取證之情形，足認證人戊○○於偵查中所為之
        證述係出於自由意識下所為，且由證人戊○○於本院審
        理時已翻異前詞之情以觀，證人戊○○顯有欲為被告脫
        罪之情形，是其應無誣指被告犯罪之可能及必要。
      7.惟證人戊○○於該次偵查中先稱「在92年5 月份起，每
        天拿，約有20次，買到93年7 、8 月」等語，後又稱「
        我4 、5 天買1 次」等語，則證人戊○○向被告購買毒
        品之次數及頻率究為何，證人戊○○之證述已有矛盾。
        再倘依證人戊○○所稱「在92年5 月份起，每天拿，約
        有20次」計算，則自92年5 月起算20次，應至92年6 月
        止，即已有20次；又倘依證人戊○○所稱「在92年5 月
        份起，4 、5 天買1 次，約有20次」計算，則應僅有購
        買至92年7 、8 月止，絕無可能有證人戊○○所證述之
        購買頻率，且該次偵訊中，證人戊○○對於購買毒品之
        地點係在被告何處住家，亦未有明確陳述，則證人戊○○之證述既有諸多瑕疵之處，亦無法確認證人戊○○有
        向被告購買毒品安非他命，故證人戊○○於本院審理及
        偵查中所為之證述，均不足採。
    (三)證人甲○○之證述：
      1.於94年1 月27日偵查中證述：「我與被告丙○○沒有親
        戚或僱傭關係。丙○○是指認表編號第16號的人。因為
        我認識丙○○2 、3 個月，有與他相處過，經朋友介紹
        認識的。安非他命從92年底開始一直到93年1 月，買了
        約5 次，每次都買1 、2,000 元。海洛因從92年底開始
        ，買了2 、3 次，也是買1 、2,000 元。那段日子我都
        跟他在一起，我找他用毒品，相約在汽車旅館，他給我
        毒品，那天是施用安非他命。我都每隔2 、3 天買1 次
        安非他命及海洛因。有時候是當面一手交錢一手交貨，
        有時候錢會先欠著。我不曉得丙○○的上游是何人。我
        不清楚還有何人向丙○○買毒品」（偵續卷第57至59頁
        ）等語。
      2.於94年11月15日本院審理時證述：「我有施用毒品安非
        他命及海洛因的習慣，並沒有向被告丙○○購買毒品，
        之前在檢察官那裡有說那不是買，是朋友之間要來的，
        錢是我欠他的，並沒有購買，因為是我欠他錢，我去不
        是拿錢跟他買。我向檢察官說的是實在，但是我那時有
        跟檢察官說不是購買行為，我是還他錢，不是用那個錢
        來買毒品。我吸食的毒品是向『阿賢』買的，不是向被
        告買的，是被告有毒品就大家互相分一點。被告給我沒
        有幾次，大部分都在外面，就是在路上，就是我們相遇
        ，然後他就拿一些給我，給海洛因大約有1 、2 次，安
        非他命也是1 次而已，我們沒有常碰面」等語。
      3.由證人甲○○上開2 次證述可知，證人甲○○於審理時
        已翻異前詞，否認曾向被告購買過毒品海洛因及安非他
        命。惟如前所述，法院仍有必要依判斷證人前後不同之
        證述，何者係真實可信，何者係事後為迴護被告之詞而
        不可採信，以作為判決之依據。
      4.毒品海洛因及安非他命均為物稀價昂之物，不僅取得不
        易，且為政府嚴予查緝之違禁物，轉讓毒品者刑責甚重
        ，苟無特殊情誼，衡情應無甘冒被查緝之危險而無償轉
        讓與他人施用之可能。而證人甲○○於本院審理中接受
        詰問時證述：與被告認識才數月，對於被告家住何處、
        職業為何、是否已婚及有無小孩等情均不知悉，足見證
        人甲○○與被告間並無特殊情誼，被告當無可能無償轉
        讓毒品與證人甲○○施用之理，是證人甲○○於本院審
        理時之證述顯不合理，自不可採。
      5.證人甲○○於94年11月15日本院審理時又證述：「檢察
        官沒有對我刑求」一語，足認證人甲○○於偵查中所為
        之證述係出於自由意識下所為，且由證人甲○○於本院
        審理時已翻異前詞之情以觀，證人甲○○顯有欲為被告
        脫罪之情形，是證人甲○○亦應無誣指被告犯罪之可能
        及必要。
      6.惟證人甲○○於上開偵查中，對於購買毒品之種類及數
        量雖有明確描述，然購買地點究在何處，並未陳述，則
        證人甲○○之證述既仍有瑕疵，仍無法確認證人甲○○
        有向被告購買毒品海洛因及安非他命。
    (四)證人乙○○之證述：
      1.於94年1 月31日偵查中證述：「我與被告丙○○沒有親
        戚或僱傭關係。丙○○是指認表編號第16號。我跟丙○○認識5 年，是朋友介紹跟他買毒品。海洛因及安非他
        命都有，我海洛因買7 、8 次，安非他命也是買7 、8
        次，我是從92年10月起。我約1 、2 個月買1 次。我是
        一手交錢一手交貨，且是當面給。我不知道丙○○上游
        是誰。我不知道還有誰跟他買毒品」（偵續卷第67、68
        頁）等語。
      2.於94年11月15日本院審理時證述：「我的綽號叫『豬條
        』，沒有向丙○○買過毒品，之前有欠丙○○錢是玩大
        老二輸給他的，共欠300,000 元。我在檢察官那裡有指
        認賣我毒品的人是被告丙○○，是第16號，但是我不曾
        向被告買過毒品，他也沒有在賣。我指認的人是何人我
        也不知道，因為看不清楚。警察有給我看1 張帳單，上
        面寫豬條，後面寫322000，就是我玩大老二欠被告丙○○的。在警察局會指認向被告買毒品，是警察要我這樣
        說的。除了322,000 元之外，沒有欠被告其他錢」等語
        。
      3.由證人乙○○上開2 次證述可知，證人乙○○於審理時
        已翻異前詞，否認曾向被告購買過毒品海洛因及安非他
        命。惟如前所述，法院仍有必要依判斷證人前後不同之
        證述，何者係真實可信，何者係事後為迴護被告之詞而
        不可採信，以作為判決之依據。
      4.證人乙○○於本院審理中接受詰問時，雖強調是警察要
        求伊指認被告販毒，才會指認向被告購買毒品，然證人
        乙○○第1 次製作警詢筆錄指認被告有販毒之時間為93
        年3 月16日，之後直至94年1 月31日，方接受檢察官第
        1 次偵訊，其間已相隔甚久，若證人乙○○係受警察脅
        迫而於警詢時指認被告有販毒情事，大可於偵查中將此
        事告知檢察官，惟證人乙○○不僅未將此情告知檢察官
        ，更於該次偵查中，在自由意識下，再次指認確有向被
        告購買毒品情事，且證述買毒情形亦與其於該次警詢時
        所述情節相符，是證人乙○○所述翻異前詞之理由並不
        可採。
      5.證人乙○○確有積欠被告金錢一節，固為其與被告所不
        爭執，然所積欠之金錢究係何種債務，雙方說法則不一
        ，被告自警詢初始至本院審理時均稱以係打電動玩具積
        欠之賭債，而證人乙○○直至本院審理時方提出係玩大
        老二時輸的債務，證人乙○○之證述已有可疑，要難遽
        信為真，且由證人乙○○於本院審理時已翻異前詞及與
        被告自國小即認識交往等情以觀，證人乙○○顯有欲為
        好友被告脫罪之情形，是證人乙○○亦應無誣指被告犯
        罪之可能及必要。
      6.惟證人乙○○於上開偵查中，對於購買毒品之種類及時
        間雖有明確描述，然購買地點及每次購買數量為何，並
        未陳述，則證人乙○○之證述既仍有瑕疵，仍無法確認
        證人乙○○有向被告購買毒品海洛因及安非他命。
    (五)證人即被告之兄丁○○於94年11月15日本院審理時證述「
      被告並未與之同住在雲林縣虎尾鎮安溪里181 之4 號之戶
      籍地，也很少回去」等情，與證人甲○○及乙○○於本院
      審理時證述被告是住在立仁國小附近一語互核大致相符，
      是被告確未住於戶籍地一節，應堪認定。則起訴意旨認被
      告在雲林縣虎尾鎮安溪里181 之4 號住處販賣毒品給證人
      戊○○一節，亦屬無據。
    (六)證人林家瑞93年2 月11日於警詢時證述：「丙○○所持該
      張帳單寫有他人之名字及金額，是我所有交付給丙○○。
      該張帳單是我請丙○○收取款項。是於87年間我與丙○○
      共同經營電子遊戲場店，名為『金明星』，該帳單是客人
      來本店娛樂消費所欠的款項金額，不是毒品的款項。該帳
      單我是於93年2 月份在丙○○住處將該帳單交付給丙○○
      ，金明星遊藝場是設店在虎尾鎮○○路門號不詳，已無營
      業，在87年12月底停止營業。因丙○○於88年至93年中間
      在服刑，我都未見到丙○○，直到最近才遇見丙○○，所
      以才將該店以前客人所欠款項交給丙○○收取」等語（警
      卷第7 、8 頁），雖起訴意旨認為係迴護被告之詞，有
      查獲員警出具之職務報告1 紙附卷可稽（偵續卷第28、32
      頁），不足採信，惟仍不能以此不可採之情，即遽認該張
      帳單上所載內容，係他人向被告購買毒品所積欠之金額。
    (七)同理，帳單1 紙僅能證明帳單上所記載之人有積欠被告款
      項，至於是何種款項，是否購買毒品之款項，仍須佐以其
      他證據為斷。
    (八)又扣案如起訴書所載之物品，除帳單外，其餘物品被告均
      否認為其所有，而查扣該等物品之汽車旅館房間，證人甲○○亦曾出入，復無其他證據足以證明該等扣案物品確為
      被告所有，則被告辯稱該等物品為證人甲○○所有，亦非
      完全無可能，是尚難認扣案之物均為被告所有。縱該等扣
      案物品均可認係被告所有，然該等物品除毒品及殘渣袋外
      ，其餘均有其他用途，並無何特別之處，而扣案之毒品海
      洛因4 包雖合計毛重高達55.2公克，惟經送請鑑定後，發
      現其中2 包含有海洛因成分，合計淨重2.46公克，純度僅
      3.96% ，純質淨重0.10公克，另2 包則未發現毒品成分，
      有法務部調查局93年3 月11日調科壹字第160002211 號鑑
      定通知書1 紙在卷可參（本院卷第234 頁），是此等扣案
      物品亦無法遽認與販賣毒品有關
  五綜上所述，本件依公訴人提出之證據，尚不足以認定被告確
    有販賣第一級毒品海洛因及第二級毒品安非他命給證人戊○○、甲○○及乙○○之行為。是被告與辯護人所為無罪之答
    辯，應可採信。揆諸首揭法條及判例意旨，自應為被告無罪
    之諭知。
、適用法律依據：
    刑事訴訟法第301條第1項。
本案經檢察官林禎瑩到庭執行職務。
中    華    民    國    94    年    12    月    27    日
                  刑事第三庭       審判長法  官  劉國賓
                                         法  官  廖國勝
                                         法  官  廖淑華
以上正本證明與原本無異。
如不服本判決，應於判決收受後10日內，向本院提出上訴狀（須
附繕本）。
                                         書記官  張菀純
中    華    民    國    94    年    12    月    27    日
